臺灣高等法院臺南分院刑事判決
　　　上　訴　人
　　　即　被　告　甲　○　○
　　　選任辯護人　汪　玉　蓮
　　　上　訴　人
　　　即　被　告　乙　○　○
右上訴人因違反公職人員選舉罷免法案件，不服臺灣嘉義地方法院九十一年度訴字第
三五七號中華民國九十二年一月三日第一審判決（起訴案號：臺灣嘉義地方法院檢察
署九十一年度偵字第三五七三號；移
號），提起上訴，判決後由最高法院第三次發回更審，本院判決如左：
      主      文
原判決撤銷。
甲○○共同對於有投票權之人交付賄賂，而約其為一定之行使，處有期徒刑柒月，褫
奪公權貳年，扣案之五千元沒收。
乙○○共同對於有投票權之人交付賄賂，而約其為一定之行使，處有期徒刑肆月，有
期徒刑如易科罰金，以參佰元折算壹日，褫奪公權貳年，扣案之五千元沒收。
      事      實
一、甲○○曾因違反森林法案件，經臺灣臺中地方法院於民國（下同）八十三年一月
    五日以八十二年度訴字第四七０三號判決處有期徒刑七月，緩刑二年確定（不構
    成累犯），仍不知警惕。時值嘉義縣竹崎鄉內埔村第十七屆村長選舉，甲○○係
    該屆內埔村長之候選人，為求當選，「甲○○」與「其子乙○○」基於犯意聯絡
    ，於九十一年六月三日晚上七時許，前往該村十四鄰溪州十七之二號林澄勝（另
    由檢察官依職權不起訴處分）住處，詢得林澄勝及家人林吳桂花、林忠輝、林見
    明、官雪梅計五人有投票權後，以每票新台幣（下同）一千元為代價，行求林澄
    勝，並準備行求林澄勝之家人林吳桂花、林忠輝、林見明、官雪梅，經林澄勝同
    意後，甲○○並當場交付現金五千元，約其與家人等五人均投票支持甲○○。旋
    於九十一年六月五日為嘉義縣警察局竹崎分局、法務部調查局嘉義縣調查站查獲
    上情，並扣得林澄勝收受之五千元賄賂現金。
二、案經嘉義縣警察局竹崎分局報告與法務部調查局嘉義縣調查站移送臺灣嘉義地方
    法院檢察署檢察官偵查起訴，及同署檢察官自動檢舉移送併辦。
      理      由
壹、向林澄勝賄選部分
一、訊據上訴人即被告甲○○固坦認其為嘉義縣竹崎鄉內埔村第十七屆村長候選人，
    然與上訴人即被告即其子乙○○皆矢口否認有何違反公職人員選舉罷免法犯行，
    被告甲○○辯稱：「我有去找林澄勝，我也沒有進到林澄勝他家，當時是我兒子
    （即乙○○）開車載我去，我是去拜票並沒有交錢給他」等情，被告乙○○辯稱
    ：「林澄勝那邊是我載我爸爸去的，我在車上沒下車，我們都是去拜票」等情。
二、惟查：
（一）證人林澄勝於警、偵訊時之證言筆錄，均係九十二年二月六日修正公佈刑事訴
      訟法前之證據，依增訂刑事訴訟法施行法第七條之三規定，修正刑事訴訟法施
      行前已依法定程序進行之訴訟程序，其效力不受影響，自均有證據能力，合先
      敘明。
（二）查右揭犯罪事實，業據證人林澄勝於嘉義縣調查站、檢察官偵查中供證詳盡（
      第三五七三號偵查卷第七至第十、第二二、第八二頁，雖其於法院之三次證述
      翻異前詞，但均不可採，詳如後述），此外並有證人林澄勝提出之五千元現金
      扣案可證，而嘉義縣竹崎鄉公所九十三年七月二十一日嘉竹鄉民字第七四六六
      號函附之第０３８６號投票所（竹崎鄉內埔村）選舉人名冊二紙（第三五七三
      號偵查卷第一百頁及本院卷），也顯示證人林澄勝家中連其家人林吳桂花、林
      忠輝、林見明、官雪梅等共計五人有投票權，此與扣案之五千元現金數目符合
      ，也證實證人林澄勝之上開證言關於每人每票一千元，共收到計五千元等情，
      與事實符合，相當可信，且被告甲○○及乙○○也坦承「確實有到證人林澄勝
      家中拜訪」等情，在雙方確實有為選舉而見面的情事下，證人林澄勝在第一時
      間證述詳實，再有扣案之五千元現金證實，又與選舉人名冊之記載內容符合，
      依一般經驗法則，證人林澄勝之上開證言，應非捏造，幾乎可以確信。
（三）又被告等與證人林澄勝於檢察官偵查中均證稱：居住同村，彼此並無怨隙等情
      （第三五七三號偵查卷第一０四、一０七頁），依常情證人林澄勝與被告彼此
      間並無怨隙實無憑空證述被告行賄，反而供出自己受賄的犯行之理。參以證人
      即另位候選人林金黃於檢察官偵查中，復未因證人林澄勝指證被告等犯罪，而
      附和其詞，故為不利之指證（第三五七三號偵查卷第四九、五十頁），益見前
      開證人林澄勝並無誣陷被告等之情事。至證人林澄勝於原審及本院上訴審及更
      一審審理時，雖翻稱在警訊、偵查所言俱不實在，係因當時喝酒亂說的等情（
      原審卷第四九頁、本院上訴審九十二年二月二十五日訊問筆錄及本院更一審九
      十二年十月二十二日訊問筆錄），惟原審當庭勘驗證人林澄勝部分之警訊錄音
      帶，經核確與筆錄相符（見原審卷第五十頁），況其證稱並無其他候選人指使
      其栽贓被告父子（原審卷第五十頁），是該證人當無甘冒刑罰之風險胡亂指證
      之情形，其不利之指證，應非虛妄。
（四）證人林澄勝於原審及本院上訴審及更一審審理中雖稱：「伊在調查站接受訊問
      時，係因飲酒亂說的」等情，惟本院更一審審理時，依職權再傳訊當時訊問林
      澄勝之調查員即證人林正裕、黃清輝到庭，其中林正裕證稱「問：（林澄勝在
      嘉義縣調查站接受訊問時，曾否有喝酒胡言亂語之現象？）答：沒有。問：（
      當時你在訊問林澄勝時，感覺他答話是否正常？）答：「正常，他立刻把問題
      答出來，當時我們傳訊林澄勝是以證人傳訊，筆錄三十分鐘就制作完畢，就把
      他送地檢署覆訊」等語。而證人黃清輝亦證稱「問：（林澄勝在嘉義縣調查站
      接受訊問時，曾否有喝酒胡言亂語之現象？）答：沒有喝酒，也沒有酒味，也
      沒有胡言亂語」等語；依上所述，證人林澄勝在調查站接受訊問時並無喝酒，
      係在自由意志下接受訊問，況林澄勝在接受檢察官訊問時亦坦白證述「九十一
      年六月三日晚上六、七時左右，被告甲○○、乙○○二人一起來我家，甲○○
      說他這次參選村長，叫我在這次村長選舉時投票給他，他並問我家裏有幾票，
      我跟他說有五票，他就拿出五張一千元的鈔票給我，我因為不好意思拒絕才收
      取，那五千元我還未花用，放在我家」等語甚詳在卷（見偵字第三五七三號偵
      查卷第二十二頁），更足證林澄勝在原審及本院審理中翻異前供，應係故做偽
      證，而為迴護被告甲○○、乙○○之詞，顯不足採信。
（五）又證人林澄勝之交保金二萬元，雖由其子林忠輝拿出現金前往交保，事後林澄
      勝有向林金黃拿取二萬元，惟退還保證金二萬元後隨即又返還林金黃，並據證
      人林金黃於本院更一審審理中證稱「問：（林澄勝有無向你拿二萬元的交保金
      ？）答：有的，他十八日早上到我家，他說我害他被收押要交保二萬元．他家
      裡沒有錢可用，要我先借他，我認為事後可以領回，所以我先借給他」等語（
      見本院更一審九十二年十月二十二日訊問筆錄），足見該交保金二萬元雖嗣後
      由林澄勝向林金黃拿取，惟該保證金經檢察署結案退還後，林澄勝隨即返還林
      金黃，亦足證所謂交保金二萬元之事，僅係林澄勝認為伊因被交保係由林金黃
      所引起，才向林金黃拿取，事後又已返還，核與林澄勝確有收取甲○○、乙○
      ○交給之五千元買票錢係屬另一回事。
（六）又被告甲○○、乙○○於本院更一審所聲請傳喚之證人朱嘉章、張明宅到庭時
      ，雖均證述伊等在陪同甲○○、乙○○拜票時，並無看到被告甲○○、乙○○
      有交付五千元給林澄勝之事，唯朱嘉章、張明宅與被告甲○○係好友，既願陪
      同被告甲○○、乙○○一起拜票，顯見其等之交情甚深厚，縱知情亦不可能講
      出對被告甲○○、乙○○不利之情事，此乃人之常情，況證人朱嘉章、張明宅
      當時並非每天從早到晚均跟隨著甲○○、乙○○，因此被告甲○○、乙○○在
      證人朱嘉章、張明宅未跟隨之其他時間將五千元交給林澄勝，當然朱嘉章、張
      明宅二人沒有看到，因此朱嘉章、張明宅二人在本院審理中所證述未曾看到甲
      ○○、乙○○有拿五千元向林澄勝買票云云，仍不能為被告甲○○、乙○○有
      利之證據。
（七）雖被告甲○○、乙○○屢次辯稱本件係林金黃故意安排陷害的等情，惟依上開
      證人林澄勝經交互詰問結果，本院經核被告甲○○、乙○○確有於上開時地向
      林澄勝買票之犯行與事實相符，並非有人故意陷害。
（八）綜上論述，被告等所辯，無非事後卸責之詞，事證明確，彼等犯行堪以認定。
三、被告甲○○、乙○○交付賄賂五千元予有投票權之證人林澄勝等五人，並請證人
    林澄勝轉交其中四千元予家人，而約其與家人投票支持被告甲○○，行為時證人
    林澄勝之家人尚不知情，即被查獲，核被告二人向證人林澄勝賄選部分，係犯公
    職人員選舉罷免法第九十條之一第一項對於有投票權之人交付賄賂而約其為一定
    之行使罪，而彼等向證人林澄勝之家人賄選部分，「尚在預備階段」，核被告二
    人所為，係犯公職人員選舉罷免法第九十條之一第二項預備對於有投票權之人交
    付賄賂而約其為一定之行使罪，此部份犯罪事實已經檢察官起訴，雖未引用所觸
    犯之本項法條，本院自得審判。被告二人對於證人林澄勝行求期約、交付賄賂，
    係屬階段行為，應僅分別論以對於有投票權之人「交付」賄賂而約其為一定之行
    使罪，不再論以行求或期約賄賂罪。被告甲○○、乙○○向證人林澄勝及其家人
    賄選之上揭犯行，均有犯意之聯絡及行為之分擔，皆為共同正犯。被告甲○○、
    乙○○兩人以一故意行為，向證人林澄勝交付賄賂、預備向證人林澄勝之四位家
    人交付賄賂，均同時觸犯數罪名，侵害數法益，為想像競合犯，應依刑法第五十
    五條規定，從一重之公職人員選舉罷免法第九十條之一第一項之罪論處。又檢察
    官移送併辦部分（即台灣嘉義地方法院檢察署九十一年度偵字第三八五八、四三
    一九號），其犯罪事實與前揭論罪科刑部分完全相同，核屬事實上同一之案件，
    本院自應一併加以裁判。
四、原審因予論罪科刑，固非無見，惟查：（一）本件被告甲○○關於行賄顏木全部
    分，犯行不能證明（詳如後貳所述），原判決予以論罪，自有違誤；（二）原判
    決就被告乙○○部分，於主文諭知科處有期徒刑四月，並諭知易科罰金之折算標
    準，於理由及據上論結欄，均未說明易科罰金之法律依據，容有未當。（三）扣
    案之被告交付林澄勝之五千元，未依公職人員選舉罷免法第九十條之一第三項規
    定宣告沒收，亦有未合。是上訴人即被告二人上訴意旨，指摘原判決對於行賄林
    澄勝部分判處罪行，有所不當，固無理由，然上訴人即被告甲○○上訴意旨，指
    摘原判決對於行賄顏木全部分，判處罪刑不當，為有理由，且原判決關於被告乙
    ○○部分，既有上開可議之處，自應由本院將原判決撤銷改判，爰審酌被告甲○
    ○曾因違反森林法案件，經臺灣臺中地方法院於八十三年一月五日以八十二年度
    訴字第四七０三號判決處有期徒刑七月，緩刑二年確定（不構成累犯），被告乙
    ○○則無犯罪前科，此有臺灣高等法院被告全國前案紀錄表在卷可按，被告甲○
    ○素行欠佳，被告乙○○素行良好，二人無視於賄選禁令，以身試法，所犯已敗
    壞選風，影響民主政治之正常運作，犯後不肯坦白認錯，仍飾詞以對，未見具體
    悔過之態度，惟被告乙○○乃被告甲○○之子，為使其父當選而犯罪，惡性較輕
    及其他一切情狀，分別對被告兩人量處如主文所示之刑。對被告乙○○所處有期
    徒刑肆月，有期徒刑如易科罰金，以參佰元折算壹日，以資儆懲。被告等犯前開
    之罪經本院宣告有期徒刑之刑，爰依公職人員選舉罷免法第九十八條第三項規定
    分別宣告褫奪公權二年。檢察官起訴求為判處被告甲○○有期徒刑一年，被告乙
    ○○有期徒刑十月，並均宣告褫奪公權三年，惟被告甲○○關於行賄顏木全部分
    ，既係無法證明，則求刑有期徒刑一年之基礎不復存在，但是被告甲○○自己身
    為候選人，在本件事證明確的情形下，仍一直否認犯行，毫無悔意，其量刑仍不
    宜有易科罰金之機會為適當；至被告乙○○並無前科，又係為其父甲○○而觸犯
    本罪，檢察官求刑有期徒刑十月，尚嫌過重，就本件僅係村長之選舉，及所處之
    罪刑而言，已足以警惕被告二人，自毋庸均宣告褫奪公權三年，併此說明。又以
    公職人員選舉罷免法第九十條之一第三項規定預備或用以行求期約或交付之賄賂
    ，不問屬於犯人與否，沒收之，扣案之被告交付林澄勝之五千元，其中一千元係
    交付林澄勝之賄賂，另四千元係請林澄勝轉交其家人林吳桂花等四人，預備對林
    吳桂花等四人交付賄賂而約其投票為一定之行使，故該扣案之五千元應依本條規
    定宣告沒收。
貳、向顏木全賄選部分
一、公訴意旨另以：上訴人即被告甲○○參與嘉義縣竹崎鄉內埔村第十七屆村長選舉
    ，為求當選，竟基於概括犯意，先與真實姓名年籍不詳約五十餘歲之某成年男子
    基於犯意聯絡，由甲○○將現金二千元交予該男子，於九十一年六月三日中午十
    二時許，推由該男子前往該村八鄰圓潭八號有投票權人顏木全（另由檢察官不起
    訴處分）住處，詢得顏木全及家人計二人有投票權後，以每票一千元為代價行求
    顏木全，並當場交付二千元，約其與家人均投票支持甲○○，顏木全礙於情面未
    予堅拒而收受，迄同月四日下午自知不妥，始將該二千元現金攜往甲○○競選服
    務處退還服務處人員，旋於九十一年六月五日為嘉義縣警察局竹崎分局、法務部
    調查局嘉義縣調查站查獲上情，案經嘉義縣警察局竹崎分局報告與法務部調查局
    嘉義縣調查站移送臺灣嘉義地方法院檢察署檢察官偵查起訴及同署檢察官自動檢
    舉移送併辦，因認被告甲○○涉有違反公職人員選舉罷免法之一第一項之交付賄
    賂罪嫌等情。
二、公訴意旨認被告甲○○涉有被訴犯行，無非係以證人即村民顏木全於警訊時及偵
    查中之指訴，並有嘉義縣竹崎鄉竹崎分局刑事組長蒐證時之錄音帶可按為主要論
    據。訊據被告甲○○固坦承有參與嘉義縣竹崎鄉內埔村第十七屆村長選舉為候選
    人，然與被告即其子乙○○皆矢口否認有何違反公職人員選舉罷免法犯行，辯稱
    ：「是被冤枉的，伊沒有買票，伊根本沒有見到顏木全」等情。
三、按犯罪事實應依證據認定之，無證據不得認定其犯罪事實；又不能證明被告犯罪
    者，應諭知無罪之判決，刑事訴訟法第一百五十四條第二項、第三百零一條第一
    項分別定有規定。認定不利於被告之事實，須依積極證據，苟積極證據不足為不
    利於被告事實之認定時，即應為有利於被告之認定，更不必有何有利之證據。此
    之所謂證據，須確屬能為被告有罪之證明，而無瑕疵可指者，始足當之；再者，
    犯罪事實之認定，應憑證據，所謂證據，須適於為被告犯罪事實之證明者，始得
    採為斷罪資料，如未能發現相當證據，或證據不足以證明，自不能以推測或擬制
    之方法以為裁判基礎；又所謂認定犯罪事實所憑之證據，雖不以直接證據為限，
    間接證據亦包括在內，然而無論直接或間接證據，其為訴訟上之證明，須於通常
    一般人均不致有所懷疑，而得確信其為真實之程度，始得據之為有罪之認定，倘
    其證明尚未達到此一程度，而有合理懷疑存在時，即應為無罪之判決（最高法院
    二十九年上字第三一○五號、三十年上字第八一六號、四十年台上字第八六號、
    五十三年台上字第二七五○號、七十六年台上字第四九八六號判例參照）。
四、經查：
（一）證人顏木全雖於警訊中指訴稱：「（甲○○以何方式在何時地與何人向你買票
      ，其金額為何？）於九十一年六月三日【中午十二時左右】，【有一名男子約
      五十幾歲】，到伊宅告訴伊甲○○要選這屆村長，請你幫忙，將票選給他，之
      後又說你家有幾票，伊回答家裡有兩個，該名男子即拿兩千元新台幣放置伊上
      衣口袋，伊即拿這兩千元欲還給他，那名男子即說這樣不好看，而且又在家裡
      坐一會兒，【並表示要伊幫忙甲○○選村長】，隨後該名男子就離去了」、「
      （該名不詳姓名男子向你買票之兩千元現於何處？）於買票隔日（即四日）下
      午幾時不記得，伊持該兩千元到甲○○住處，看到服務處裡之人員，伊即拿還
      給他們還給何人我也不清楚，反正是服務處裡面之人就對了」、「（買票時，
      你妻子顏張現有否在場？）當時她未在場」等語（見警訊卷第七頁背面、第八
      頁），雖證稱有人為被告甲○○賄選，但是未能得知行賄之人，縱然證人顏木
      全之證言屬實，依一般經驗法則，尚有其他可能性存在，自不能僅憑此就說被
      告甲○○係幕後指使行賄之人。又警員黃禎章於蒐證錄音時，證人顏木全所述
      就何人如何行賄部分事實，與其先前證述之內容亦有出入，證人顏木全陳稱：
      「（那塞了兩千元是剛剛來買的嗎？）【早上啦】」、「（甲○○本人來買的
      嗎？）【有和人來】，一個叫張幸提（豬仔）的人，好幾個來拿錢啦，有四個
      」等語（見偵查卷一第二頁錄音帶譯文，譯文亦經原審勘驗為證人顏木全夫婦
      所參與之談話屬實無訛，見原審卷第四二頁，嗣雖證人顏木全於本院上訴審否
      認伊曾如此說，並無足取），顯就交賄之時間及人數，甚有出入，而有齟齬不
      一之情，甚為可疑。
（二）證人顏木全於本院上訴審到庭就如何行賄又改口陳稱：「（當時如何被行賄？
      ）那個人我不認識，不是我們村裡的人，他拿錢說要給我，我說不要，他錢丟
      了就走」、「（那人在何處給你錢？）在伊家門外錢塞在伊口袋就走了」、「
      （那人有無去你家中坐？）沒有進去裡面坐，他在外面站一下就走了」、「（
      有無在被告服務處看過這個人？）沒有」等情（見本院上訴審九十二年二月二
      十五日訊問筆錄第四頁以下）。又與上開於警訊時之供述情節又有不同，證人
      顏木全之證詞不一，亦無其他證據加以證實，是否就其所言就是事實經過，無
      從建立其憑信性。且證人就該行賄之人僅稱「係五十幾歲，伊並不認識之不詳
      姓名之男子」等情（見原審卷第四三頁），而無從查考，證人雖曾於黃禎章蒐
      證時，改稱被告是與叫「張幸提」的人來買票的等情，惟該張幸提亦無年籍資
      料可稽，此有原審向法務部戶役政連結作業系統（見原審卷第三四頁）及經本
      院上訴審函詢嘉義縣警察局，經該局竹崎分局向戶口通報台、竹崎戶政事務所
      查詢結果，顯示無該人存在，有該分局九十二年四月七日嘉竹警三字第０九二
      ００二八五四０號函在卷可稽，無從傳訊該與被告行賄之人到庭證實行賄情節
      ，是證人顏木全所述被告行賄是否真實，其證明力甚弱，無法確信為事實真相
      。且該人是否經由被告競選時授意行賄，亦無可考；即使就證人顏木全所稱伊
      有送還二千元賄款給被告服務處人員，惟被告服務處人員究係何人取得該二千
      元？證人顏木全亦迭稱不清楚，送還確實時間伊記不得，伊送去時沒有說什麼
      錢放著就走了等情（見警訊卷第八頁、原審卷第四０頁），則其是否確實送還
  被告或被告授意之人？亦均不可考。又證人顏木全自己亦證稱未在被告服務處
      或家裡看過這個人等情（指交付賄賂之人，見本院上訴審九十二年二月二十五
      日訊問筆錄第五頁），則該交付賄賂之人究否為被告之助選員或是由選舉對手
      刻意安排栽贓，均有合理之可能，而無法確知。是證人顏木全之上開證詞，顯
      有瑕疵，無從合理憑信毫無懷疑得為被告有罪之證明，自不足採取為不利被告
      之認定。
五、此外又查無其他任何積極之證據，足以證明被告甲○○確有上述行賄顏木全之犯
    行，本應為無罪之諭知，惟檢察官認此部份與被告甲○○上開論罪科刑部分，有
    連續犯之裁判上一罪關係，自毋庸另為無罪之諭知。
參、又證人林澄勝於原審及本院上訴審、更一審審理中就被告等是否曾行求、交付賄
    賂之重要關係事項，供前具結，而為虛偽陳述（原審卷第四九、五十、五三頁及
    本院上訴審九十二年二月二十五日訊問筆錄、本院更一審九十二年十月二十二日
    訊問筆錄），涉觸犯刑法第一百六十八條之偽證罪嫌，此部分宜由檢察官另行偵
    辦，一併敘明。
據上論斷，應依刑事訴訟法第三百六十九條第一項前段、第三百六十四條、第二百九
十九條第一項前段、公職人員選舉罷免法第九十條之一第一項、第二項、第三項、第
九十八條第三項，刑法第十一條前段、第二十八條、第四十一條第一項、第五十五條
、第三十七條第二項、罰金罰鍰提高標準條例第二條，判決如主文。
本案經檢察官羅清溪到庭執行職務。
中    華    民    國      九十三      年      十二      月      二十一  日
                                  臺灣高等法院臺南分院刑事第三庭
                                      審判長法官  陳    義    仲
                                            法官  陳    顯    榮
                                            法官  宋    明    蒼
右正本證明與原本無異。
如不服本判決，應於判決送達後十日內向本院提出上訴狀，其未敘述理由者並應於提
出上訴狀後十日內向本院補提理由書（應附繕本)。
                                      法院書記官  尤    乃    玉
中    華    民    國      九十三      年      十二      月      二十二  日
附錄法條：
公職人員選舉罷免法第九十條之一：
對於有投票權之人，行求期約或交付賄賂或其他不正利益，而約其不行使投票權或為
一定之行使者，處五年以下有期徒刑，得併科新台幣四十萬元以上四百萬元以下罰金
。
預備犯前項之罪者，處一年以下有期徒刑。
預備或用以行求期約或交付之賄賂，不問屬於犯人與否，沒收之。
犯第一項或第二項之罪，於犯罪後六個月內自首者，減輕或免除其刑；因而查獲候選
人為共犯者免除其刑。
犯第一項或第二項之罪，在偵查中自白者，減輕其刑；因而查獲候選人為共犯者，減
輕或免除其刑。
